臺灣臺南地方法院刑事判決　　　　　　　　　　　　　九十三年度易字第二四二號
　　公　訴　人　臺灣臺南地方法院檢察署檢察官
　　被　　　告　甲○○
右列被告因恐嚇取財等案件，經檢察官提起公訴（九十二年度偵緝字第一○三二號）
，本院判決如左：
    主  文
甲○○意圖為自己不法之所有，以恐嚇使人將本人之物交付，未遂，累犯，處有期徒
刑拾月。
被訴詐欺部分無罪。
    事  實
一、甲○○曾因侵占案件，經臺灣高等法院臺中分院以八十九年度上易字第一八三六
    號判處有期徒刑五月確定，於民國九十年五月十日易科罰金執行完畢，仍不知警
    惕。甲○○於九十一年七月底，在桃園市○○路一○八號六樓愛情海卡拉ＯＫ店
    擔任男公關期間，認識來店消費之乙○○，兩人進而發生性關係。於同年八月間
    ，甲○○即以投資為由陸續向乙○○借款合計約新臺幣（下同）一百萬元。茲因
    乙○○借與甲○○之款項，甲○○均未清償，並揚言要將乙○○與其發生性關係
    一事告訴乙○○之先生，致乙○○不堪其擾。詎甲○○又於九十二年一月十二日
    十八時許，在桃園縣蘆竹鄉內壢某處打電話欲向乙○○借款六千元遭拒後，竟基
    於恐嚇取財之故意，向乙○○恫稱：「妳給我小心點，要截斷妳先生一隻腳、妳
    要準備多少錢妳跟我講，不然我亂去妳鄰居讓妳在鶯歌無法立足（台語）。」等
    語，致乙○○心生畏懼而報警處理。警員據報後，於同日二十時四十五分許，在
    臺北縣鶯歌鎮○○○路鶯歌高級職業學校附近之百樂生鮮超市前查獲前來取款之
    甲○○，甲○○始未得逞。
二、案經乙○○訴由臺北縣政府警察局三峽分局報請臺灣臺南地方法院檢察署檢察官
    偵查起訴。
      理  由
壹、有罪部分：
一、右揭事實，業據被告甲○○於本院審理中坦承不諱，核與告訴人乙○○於警詢及
    本院指訴情節相符，且有被告打電話予告訴人之錄音帶一卷及其譯文一件在卷可
    資佐證，被告自白與事實相符，自堪採信。本件事證明確，被告犯行已堪認定，
    自應依法論科。
二、再按告訴人之告訴，係以使被告受刑事訴追為目的，是其陳述是否與事實相符，
    仍應調查其他證據以資審認（最高法院五十二年度台上字第一三○○號判例參照
    ），告訴人雖另於本院指稱：被告第二次借款開始就有說要對我先生不利，破壞
    我的名譽，讓我在鶯歌鎮無法立足云云（見本院九十三年七月二十三日審判筆錄
    ），然此為被告所否認。經查告訴人於警詢時，先是陳稱：我於九十一年七月底
    在桃園市○○路一○八號六樓與朋友一起唱歌喝酒，認識一名自稱「楊雲翔」之
    公關，因不勝酒力而與該名公關發生性關係，從那次以後我們彼此就有用電話聯
    絡，大約一個月後，他打電話給我說他要投資生意，叫我想辦法拿一些錢借他，
    我回答他我沒有錢可以借他，他於電話中要求我不管如何都要標會借給他。我在
    八月份因標不到會，就向親朋好友借了二十萬元給他，二十萬給他後，他說不夠
    ，又要我標會給他。期間他又打電話給我說錢不夠要我繼續借他錢，故我陸續借
    他多筆錢共二十五萬元。而他陸續又打電話跟我要錢，我又陸續借了多筆錢。我
    於九十一年九月十三日標到會當天，他打電話給我要我準備錢給他，他又說如果
    我不給他錢，就要我好看，使我心生畏懼，把標到的錢拿了約十五萬元給他等語
    ；隨後又稱：被告一再向我借錢，我於九月底開始向他催討，他說十月份標到會
    後就會還我，請我放心。而於十月十日他標會的日子，我打電話向他要錢，他就
    約我到台北拿錢，但是仍然沒有拿到。之後他打電話給我說如果要拿到我借他的
    錢，就必須再借他，否則就別想拿回我借他的錢，所以我又陸續借他錢，到了十
    一月份，因為楊雲翔都沒有還我錢，我就問他究竟叫什麼名字，他告訴我他叫「
    吳嘉成」，我不相信。而於九十二年一月一日我才知道他的真實姓名為甲○○，
    且期間他跟我借一百多萬都沒有還我，我才知道受騙等語（見九十二年一月十二
    日警詢筆錄）。是告訴人於警詢中固亦曾表示被告有以恐嚇言詞致其心生畏懼而
    交付金錢，然對被告究係於何時開始以恐嚇言詞命其交付財物，則與本院所述不
    同，其於本院供稱被告自第二次借款開始即出言恐嚇，然其於警詢中卻稱伊陸續
    借了多筆錢給被告，於九十一年九月十三日標到會那天，被告始打電話告訴伊：
    「如果我不給他錢，就要我好看」，惟同日稍後之筆錄卻又稱：「他打電話跟我
    借錢指稱，若要拿到我所借他的錢，就必須再借他錢，否則我就別想拿到我所借
    他之錢」云云，前後供述不一，然告訴人所為指訴既有上開瑕疵可指，又無其他
    佐證可認被告確有為上開言詞，自難單憑告訴人之片面指訴，遽以認定被告此部
    分亦涉有恐嚇取財之犯行，附此敘明。
三、又被告於辯論程序終結前，雖請求選任辯護人為其辯護，惟查，本院於九十三年
    四月二十日第一次準備程序期日，業已明確告知被告刑事訴訟法第九十五條所定
    之事項及權利，而被告直至本院九十三年五月十一日第二次準備程序期日，始表
    示欲聘請律師為其辯護，然本院為確保被告之防禦權，仍當庭諭知改於九十三年
    六月八日續行準備程序；詎被告於九十三年六月八日準備程序期日及同年八月六
    日審判期日，猶未選任律師，嗣於本院審判期日，證據調查完畢時，始又為選任
    辯護人之表示，無非欲藉此為緩頰之詞，拖延訴訟，核非可採，併予敘明。
四、核被告所為，係犯刑法第三百四十六條第三項、第一項恐嚇取財未遂罪。被告已
    著手於上開犯罪行為之實行而不遂，應依刑法第二十六條前段規定減輕其刑。又
    被告有如事實欄所述之前案科刑及執行紀錄，有卷附臺灣高等法院被告全國前案
    紀錄表可按，其受有期徒刑之執行完畢，五年以內再犯有期徒刑以上之罪，為累
    犯，應依刑法累犯之規定加重其刑，並先加重後減輕之。爰審酌被告犯罪之動機
    、目的係為圖一己私慾，其先以投資或揚言公開兩人關係為藉口多次向告訴人借
    款近百萬元，不僅分文未償還，甚至於借款遭拒後，即出言恐嚇告訴人，對告訴
    人身心造成之危害可謂不輕，惡性重大，且至今仍未返還上開借款，及犯後坦承
    犯行等一切情狀，量處如主文所示之刑，以資懲儆。
貳、無罪部分：
一、公訴意旨另以：被告基於意圖為自己不法所有之概括犯意，於九十一年八月起佯
    以「楊雲翔」名義，並以投資急需用錢為由，陸續向告訴人詐騙九十三萬八千五
    百元，因認被告另涉有刑法第三百三十九條第一項之詐欺取財罪嫌等語。
二、按犯罪事實應依證據認定之，無證據不得認定犯罪事實；不能證明被告犯罪者，
    應諭知無罪之判決；刑事訴訟法第一百五十四條第二項、第三百零一條第一項分
    別定有明文。又按認定不利於被告之事實，須依積極證據，苟積極證據不足為不
    利於被告事實之認定時，即應為有利於被告之認定，更不必有何有利之證據，最
    高法院三十年度上字第八一六號判例可資參照。另按告訴人之告訴，係以使被告
    受刑事訴追為目的，是其陳述是否與事實相符，仍應調查其他證據以資審認。最
    高法院五十二年臺上字第一三○○號亦著有判例可參。復按刑法第三百三十九條
    第一項之詐欺罪，係以意圖為自己或第三人不法之所有，以詐術使人陷於錯誤，
    將本人或第三人之物交付為構成要件，如未使用詐術使人陷於錯誤，自不得以詐
    欺罪相繩。所謂以詐術使人交付，必係被詐欺人因其詐術而陷於錯誤，始為相當
    ，若其所用方法，不能認為詐術，亦不致使人陷於錯誤，即不構成本罪，最高法
    院四十六年臺上字第二六○號判例意旨足資參照。
三、公訴人認被告涉有右揭被訴犯罪嫌疑，無非係以告訴人之指訴，及被告自承冒用
    「楊雲翔」名義，且有以投資為由向告訴人借款之事實，為其主要論據。訊據被
    告堅決否認有何詐欺犯行，辯稱：伊在卡拉ＯＫ店從事公關工作，陪客人跳舞、
    喝酒都是使用藝名，伊承認有向告訴人借款，但並未詐欺告訴人云云。經查：
（一）告訴人於九十一年七月底，前往桃園市○○路一○八號六樓愛情海卡拉ＯＫ店
      唱歌喝酒時，認識從事公關工作之被告，當時被告自稱「楊雲翔」、「吳嘉成
      」，且被告曾於同年八月間起陸續向告訴人借款共計約一百多萬元，至今仍未
      返還乙情，業據被告坦承不諱，是告訴人此部分指訴堪認為真實。
（二）然參以被告與告訴人認識時，被告係從事公關工作，業如上述，則被告縱然使
      用「楊雲翔」及「吳嘉成」等藝名，亦難認有違背一般社會經驗常情，尚難以
      此推論被告於借款之初即有故意隱瞞自己真實姓名之詐欺意圖。又告訴人於本
      院指訴：「（問：當時為何借第一筆錢二十萬元給被告？）他當時說要跟我作
      好朋友，他說可以合夥做便當生意，後來又說要做飲料，我借錢給被告是要和
      他作朋友，也是因為怕我先生知道，也有基於幫忙他。」、「（問：便當店開
      在那裡？）蘆竹那裡。」、「（問：有無說地點？）有，他有帶我去看地點，
      我當時是想跟他合夥。」、「（問：被告當初說要借錢投資，有無說投資什麼
      內容？）他說要投資便當，我有積極去看，確實有那家店。我事後再去店裡問
      店裡的人，他們說被告不見。」、「（問：你說被告借錢是要投資，到底有無
      證據證明被告拿錢沒有拿去投資？）我有去店找另一位先生。我也不清楚投資
      是真是假。」等語（見本見九十三年七月二十三日審判筆錄）。執此，告訴人
      既不爭執確實有被告所謂之便當店存在，雖告訴人嗣又稱：伊也不清楚投資是
      真是假等語，然並無法明確指出被告向其借得之款項，確實未用於投資之證據
      ，以供本院調查，則被告辯稱：伊向告訴人借款，確實有投資便當店等語（見
      本院九十三年四月二十日準備程序筆錄），尚非全然不可採信，自難率以認定
      被告以投資為由向告訴人借款乃不實事項。
（三）告訴人第一次借款二十萬元與被告後，被告分文未償還，告訴人應當可察覺被
      告債信不佳，何以告訴人仍陸續多次借款與被告？就此，告訴人答稱：因為他
      打電話給我說若要拿到我所借他的錢，就必須再借他錢，否則就別想拿到錢，
      所以我又陸續借他錢（見九十二年一月十二日警詢筆錄）；或稱：他口口聲聲
      說會在何時還錢，且利息照算、他說他父親在南部有能力等語（見本院九十三
      年七月二十三日審判筆錄）。然告訴人係高職畢業且具有相當社會經驗之人，
      尚非不得自行就被告個人資力、債信及風險評估後，再決定是否借款與被告，
      而依告訴人所述，並無從認定被告究有何誤導告訴人對債信風險判斷之行為（
      例如提出不實之擔保或有何積極行為使告訴人誤認其財力雄厚），自不得僅以
      被告事後未依約償還之客觀事實，遽認被告有施用詐術行為。況查，告訴人自
      承借錢給被告之原因，一方面是想要和被告作朋友，一方面是害怕先生知道兩
      人的關係，也有基於幫助朋友的意思（見本院上開審判筆錄），可見告訴人並
      非單純因為被告之上開言詞即決定借款，而係於自行評估後，始同意借款，依
      此，尚難認告訴人有陷於錯誤之情事。
（四）再按民事債務當事人間，若有未依債務本旨履行給付之情形，在一般社會經驗
      而言，原因非一；其因不可歸責之事由無法給付，或因合法得對抗他造主張抗
      辯而拒絕給付，甚至債之關係成立後，始行惡意遲延給付，皆有可能，非必出
      於自始無意給付之詐欺犯罪一端。又刑事被告依法不負自證無罪之義務，苟無
      足以證明其在債之關係發生時，自始即具有不法所有意圖之積極證據，亦僅能
      令負民事之遲延給付責任，依刑事訴訟法第一百五十四條之規定，尚不得據此
      債信違反之客觀事態，推定被告自始即有詐欺取財或詐欺得利之犯意。且當事
      人間所為民事上消費借貸行為，如嗣後借貸一方有未依約清償債務情事，除有
      具體事證足資認定借貸一方於交易之初，主觀上自始即無意給付，而有詐取財
      物或取得不法利益之犯意外，要屬民事債務不履行責任規範範疇，尚難僅因債
      務人嗣後有未依約履行清償債務之客觀事實，而遽以詐欺罪責相繩。是被告雖
      僅泛稱伊有投資便當店等語，並未明確交待其向告訴人借得款項之流向，或提
      出具體事證以實其說，惟既查無其他積極證據足以證明被告在借款之初即無意
      還款，或有施用詐術之行為，復難認告訴人有陷於錯誤之情事，雖被告於借款
      後至今仍未依約償還，惟此乃民事債務不履行之問題，尚難執此債信違反情事
      推認被告有詐欺犯行。
五、綜上所述，此部分雙方之爭執應屬債務不履行之民事糾紛範圍，尚難證明被告自
    始即不欲還款，或有施用詐術，使告訴人陷於錯誤而貸予金錢之犯行，揆諸前開
    說明，即不能以詐欺罪相繩。此外，本院復查無其他積極證據足以證明被告有被
    訴之詐欺犯行。是被告被訴詐欺部分既不能證明，依法自應為無罪之諭知。
據上論斷，應依刑事訴訟法第二百九十九條第一項前段、第三百零一條第一項，刑法
第三百四十六條第一項、第三項、第二十六條、第四十七條，罰金罰緩提高標準條例
第一條前段，判決如主文。
本案經檢察官丙○○到庭執行職務
中      華      民      國    九十三      年      八      月      六    日
                              臺灣臺南地方法院刑事第二庭
                                  審判長  法  官  陳振謙
                                          法  官  李銘洲
                                          法  官  孫淑玉
右正本證明與原本無異。
如不服本判決應於送達後十日內向本院提出上訴狀（應附繕本）。
                                          書記官  王元宏
中      華      民      國    九十三      年      八      月      十    日
附錄本案論罪科刑法條全文：
刑法第三百四十六條：
意圖為自己或第三人不法之所有，以恐嚇使人將本人或第三人之物交付者，處六月以
上五年以下有期徒刑，得併科一千元以下罰金。
以前項方法得財產上不法之利益，或使第三人得之者，亦同。
前二項之未遂犯罰之。
